臺灣高等法院臺南分院民事判決　九十一年度上更(一)字第五九號　Ｊ
　　　上　訴 人 即
　　　附帶被上訴人 戊 ○ ○.
　　　訴訟代理人 　己 ○ ○.
　　　附帶上訴人 　甲 ○ ○.
　　　訴訟代理人 　丙　　○
　　　附帶上訴人　 丁○○○
　　　被　上訴人　 乙 ○ ○.
右當事人間債務人異議之訴事件，上訴人對於中華民國八十九年三月七日臺灣雲林地
方法院八十八年度重訴字第六十九號判決提起上訴，被上訴人甲○○、丁○○○為附
帶上訴，判決後經最高法院發回更審，本院判決如左：
    主    文
原判決關於駁回上訴人後開第二項之訴部分及除確定部分外訴訟費用之裁判均廢棄。
右開廢棄部分，台灣雲林地方法院八十六年度執字第二Ｏ五五號強制執行事件之分配
表，其中就被上訴人甲○○分配新臺幣佰陸拾捌萬捌仟柒佰伍拾元之違約金部分應
再自新台幣玖拾柒萬伍仟元減為新臺幣玖萬柒仟伍佰元參與分配；就被上訴人乙○○
分配新臺幣捌拾伍萬壹仟貳佰伍拾元之違約金部分應再自新台幣貳拾貳萬伍仟元減為
新臺幣貳萬貳仟伍佰元參與分配；就被上訴人丁○○○分配新臺幣佰肆拾萬伍仟元
之違約金部分應再自新台幣玖拾萬元減為新臺幣玖萬元參與分配。
其餘上訴及附帶上訴均駁回。
第一審（確定部分除外）及第二審訴訟費用關於上訴部分由上訴人負擔五分之二，餘
由被上訴人甲○○、乙○○、丁○○○各負擔五分之一。第二審訴訟費用關於附帶上
訴部分由附帶上訴人負擔。
    事    實
甲、上訴人即附帶被上訴人方面：
一、聲明：求為判決：
  (一)原判決不利於上訴人部分廢棄。
  (二)右開廢棄部分，被上訴人甲○○就台灣雲林地方法院八十六年執字第二○五五號
    強制執行事件，原判決命分配之遲延利息新台幣（下同）陸拾伍萬元、違約金玖
    拾柒萬伍仟元，被上訴人乙○○分配之遲延利息壹拾伍萬元、違約金貳拾貳萬伍
    仟元，被上訴人丁○○○分配之遲延利息陸拾萬元、違約金玖拾萬元，均應自分
    配表中剔除。
  (三)確認台灣雲林地方法院八十六年執字第二○五五號強制執行事件分配表中，被上
    訴人甲○○應分配之債權原本金額超過四十萬元部分不存在。
  (四)廢棄部分第一審及第二審訴訟費用由被上訴人等負擔。
二、陳述：除與原判決記載相同者，予以引用外，補稱：
（一）本件抵押債務確屬「無息償付」，上訴人除向被上訴人等清償所欠本金之外，
      並無支付利息、遲延利息及違約金之義務，理由如下：
  (一)利息部分：本件抵押權設定契約書上，關於利息部分之記載，係「依各個債務契
    約分別規定」，上訴人既否認有利息之約定，依民事舉證責任分配之原則，自應
    由主張兩造間就本件抵押債務有為給付利息約定之被上訴人等負舉證之責，惟原
    審法院於調查證據之後，以證人丙○之證詞及所謂「一般民間借款之常情，多有
    利息之約定」為據，認定本件債務為有利息之約定，則非無可議之處，蓋：
    1.證人丙○乃為真正債權人，所為不利於債務人（即上訴人）之證言，委不足採
      。查依台北地院台北簡易庭八十七年北簡字第二一五三號卷附本件證人丙○八
　　　十七年二月二十日書狀所載「一被上訴人（即上訴人之夫，己○○）需款孔急
　　　，乃於民國七十一年間由被上訴人之妻戊○○簽發：：六張支票，面額共新台
      幣二百十八萬元由被上訴人己○○背書，向上訴人（即證人丙○）調借同額款
      項，嗣因支票屆期無法兌現，由戊○○提供坐落雲林斗南鎮○○○段八四之二
      、之十一、之十三、之十四、之五、之十六號等六筆土地，供上訴人設定抵押
      權三成債務，餘欠款由被上訴人等書立借用證。二前開款項係上訴人所持有，
      因上訴人在銀行服務不便出名，乃以上訴人姑丈甲○○名義出借，從而以協議
      書及他項權利之登記，均為甲○○之名義」（詳上證一）。顯見本件關於甲○
      ○部分債權，真正之債權人乃為丙○，與本件訴訟之成敗有切身之利害關係，
      豈能期待渠為公允之證言？是丙○於原審證稱：「本件抵押權設定時我有在場
      ，約定清償期是七十一年十二月五日，設定這三成之利息是私下和己○○談的
      ，約定半年期限內按法定利率計算利息」自不足以採信。
    2.因債務人無力清償的情形下，雙方就債權之確保及清償方式，所另訂之協議，
      根據一般生活經驗，債權人遇有債務人週轉不靈，無力清償之情形時，連本金
      都不敢奢望能全數拿回來，豈會再要求利息？故實情多是雙方先將債務人所積
      欠之金額確定下來，再以之為基礎，協議攤還清償之方式，原審所憑之「衡諸
      一般民間借款之常情，多有利息之約定」與吾人體會之生活經驗實大相逕庭。
      原審一方面認定清償期係七十一年十二月五日（亦即設定抵押權後半年期間）
      ，又謂「被上訴人實不可能無息借款予原告長達十餘年之久」，此豈非兩相矛
      盾？本件抵押權設定之時，雙方實並無清償期之約定，被上訴人等隨時可以定
      相當之期限催告上訴人返還，抑就抵押物取償，被上訴人等遲於抵押權設定後
      十餘年之八十六年間始為返還借款之請求，係渠等怠於行使權利，又豈能援此
      不為借款返還請求之十數年期間為本件抵押債務必有利息約定之理由？
    3.再據上訴人所提出關於甲○○部分抵押債權，七十二年二月一日無償付息證明
      書所載，「本件純屬無息償付設定，而甲○○先生亦不得追償付息」（詳上證
      三），此證明書雖為甲○○所否認，惟據真正債權人丙○於台北地院台北簡易
      庭八十七年北簡字第二一五三號卷附八十七年三月十九日陳報狀所述，被上訴
      人（己○○）開庭所呈乙紙證明書提及利息問題，該證明書是因涉及他項權利
      證明書遲延利息須申報利息所得，設定人（上訴人丙○）都未有收到利息證明
      單，並無其他證明之用（詳上證二），顯見真正債權人丙○並不否認詳如上證
      三「無償付息證明書」之存在及真正，所爭執者僅該證明書上之文義，認為是
      「未收到利息」，而非「免息」之證明。惟明確記載抵押權「純屬無息償付設
      定，而甲○○先生亦不得追償付息」，顯指並無利息之約定，而非僅用以證明
      設定人甲○○未有收到利息而已。被上訴人甲○○（即名義上之債權人）於本
      件訴訟中否認詳如上證三之「無償付息證明書」，確曾由上訴人交由甲○○持
      以辦理免稅之用。八十九年八月二十一日行準備程序時，債權人甲○○否認有
      收到上證三之證明書，並稱亦未持以辦理免稅，準此以解，甲○○應難以免於
      被稅捐稽征機關課以本件利息所得稅之義務，上訴人曾要求甲○○提出繳納稅
      捐之證明，惟甲○○迄今未能提出。
    4.解釋私人之契約，應通觀全文，並斟酌立約當時之情形，以期不失立約之真意
      ，最高法院屢著有判例。本件債之關係係於上訴人因週轉不靈倒閉時，為使被
      上訴人債權取得部分擔保，並減輕上訴人清償之壓力，乃協議由上訴人提出未
      經設定抵押之土地，交由被上訴人等先行就債權三成補行設定抵押權「抵償」
      ，此由兩造均不爭執之七十一年六月四日所立協議書，載明「設定抵押與債權
      人等三人先還三成」等語，及丙○於前開台北地院簡易事件中自承「戊○○提
      供：：等六筆土地供上訴人設定抵押權抵償三成債務」等情，均足以判定兩造
      所以協議由上訴人提供土地補行設定抵押權，即表示同意：一經設定抵押權即
      等於清償三成債務。否則，以上訴人當時無力清償，又背負大量債務之情況，
      如上訴人不願將原本未設定抵押之土地，補提供由被上訴人等設定抵押權，被
      上訴人之債權，恐全無受償之可能。退而言之，在債務人已倒閉之情況下，衡
      之社會一般通例，如能就本金全數受償，已屬萬幸，債權人何能奢望利息？甚
      至要求總數高達百分之七十二之遲延利息與違約金？另外，台北地院上開簡易
      事件判決亦明示：兩造間並無利息及清償日期之約定。丙○為真正債權人，卻
      未對此判決聲明不服，即表示對該判決予以認定。該案未設定抵押權擔保之債
      務，既未約定利息、遲延利息和違約金，又豈可能就有抵押權部分另行約定？
    5.鈞院於八十九年八月二十一日準備程序時，命上訴人提出陳莊虧與戊○○間，
      於七十一年六月五日簽訂之契約書原本，惟查該原本當時係由陳莊虧為辦理免
      稅而請人書寫好之後，寄交上訴人簽名蓋章後再交還陳莊虧，上訴人並未留存
      原本，僅留有已簽蓋陳莊虧姓名印章之影本，該契約書上載明「利息及違約金
      ：無此」，乃千真萬確。反而陳莊虧所提出之七十一年六月五日契約書影本，
      應係塗去陳莊虧之簽名、蓋章，並修改利息及違約金之內容，而加以影印而成
      ，此由該內容之字體大小與整份文書並不相襯，相當突兀，可以見之。況雙方
      於七十二年五月九日所簽訂之協議書，亦載明「無息償還」，此協議書，業經
      證人林太郎代書於原審證稱：「這份協議書是我寫的：：陳莊虧也有到場：：
      陳莊虧的簽名蓋章是他本人簽章的」，嗣並經陳莊虧所自承，自屬真正（詳見
      原審八十九年一月二日言詞辯論筆錄）。惜原審卻誤信陳莊虧所為該協議書之
      真意係「如果有按月還，才不算利息」之辯解，錯將協議內容，債務人之清償
      原係附有『若』債務人有能力」，始每月攤還一萬元之條件，誤解為：債務人
      『應』按月攤還一萬元，而為有利於被上訴人之認定，謂為：「協議書之字句
      係指上訴人若能依照協議內容按月攤還一萬元，則被上訴人丁○○○願意優待
      上訴人讓其無息償還」（詳見原審判決書第六頁），實屬曲解。
  (二)遲延利息及違約金部分：
    1.本件抵押權設定契約書及他項權利證明書記載，均明示債務清償日期為「依各
      個債務契約分別規定」，並無抵押權清償期為七十一年十二月五日之記載，此
      因設定抵押權當時，雙方確未言明清償期為何。今被上訴人主張約定之清償期
      為七十一年十二月五日，自應負舉證之責，證人丙○雖於原審證稱：「約定清
      償期是七十一年十二月五日」云云，惟查丙○是被上訴人甲○○之侄（丙○稱
      甲○○為姑父），更為甲○○債權之實際借款人，有其於另案台北地方法院簡
      易法庭八十七年度北簡字第二一五三號清償借款事件中所提之準備書狀記載足
      憑，是其證言已難無偏頗，難為信憑，況與其他上開他項權利證書及契約書記
      載明顯不同，不足為有利於被上訴人有力之證明。除此而外，則無其他證據足
      資證明約定清償期為七十一年十二月五日。原審另將抵押權設定契約書上「抵
      押權存續期間」認定為約定之清償日期，實有誤會。按抵押權設定契約書上所
      載之「抵押權存續期間」，參照最高法院八十七年台上字第七二七號裁判意旨
      所示「按一般抵押權登記實務上固常有存續期間一項，但實則抵押權係以擔保
      債權之清償為目的，從屬於擔保債權而存在，在該債權未消滅前為擔保之抵押
      權並不因抵押權存續期間屆滿而當然消滅，故抵押權存續期間之約定與登記，
      在法律上原不具任何意義」（詳上證四），自亦不能將之誤解為清償期限。本
      件雙方既未約定清償期限，根據民法第四七八條後段所定「未定返還期限者，
      ：：貸與人得定一個月以上之相當期限，催告返還」，亦即須先經催告之程序
      ，清償期限始行屆至，借款人始生返還借款之義務，遲延利息及違約金始能起
      算。
    2.兩造在七十一年間，就債務之清償協議時，確無遲延利息及違約金之約定，上
      訴人僅承諾盡力將所積欠之本金償還，此觀之七十一年六月五日陳莊虧之契約
      書上載明「利息及違約金：無」，以及原審證九號借用證所載，均無利息及延
      滯利息之約定自明，再者，前述甲○○所無可否認其存在之上證三「無償付息
      證明書」及陳莊虧七十二年五月九日協議書，均表明本件債務為無息償還之性
      質，且兩方協議時，並無任何跡象顯示上訴人之經濟狀況將可立即好轉，又面
      臨牢獄之災，無異雪上加霜，豈有可能同意於半年之後即清償，並約定合計高
      達年息百分之七十二的遲延利息及違約金。
  (三)本件抵押之設定，係因上訴人生意失敗，持以向被上訴人等調現之支票陸續退票
    之後，雙方就債權之確保及清償方式而為協議，同意就三成之債務由上訴人提供
    其所有重測前坐落雲林縣斗南鎮○○○段八四之二、八四之十一、八四之十三、
    八四之十四、八四之十五、八四之十六地號土地為擔保設定抵押權登記，其餘七
    成則另行開立借用證為憑。上訴人生意既已失敗，又將面臨違反票據法牢獄之災
    ，短期間內實無清償能力，此為被上訴人等之債權人所清楚明知之事實，當時債
    權人深知本金之取回，都有問題了，何會再論及利息，又豈會冀望於抵押權設定
    後之半年期間，上訴人即可清償。另上訴人則更不敢想像自己在半年後即有清償
    之能力，基此，雙方豈可能於本件抵押權設定時，協議以半年後之七十一年十二
    月五日為清償日，並為鉅額之遲延利息及違約金之約定，當時代書確屬誤載。本
    件不論他項權利證書、抵押權設定契約書之明文記載而言，或就兩造當事人立約
    時之整體情況判斷，兩造就本件抵押債務，應無清償日、違約利息或違約金之約
    定，被上訴人就本件債權既未曾要求清償，上訴人應不負遲延責任。退步言之，
    即便認為有遲延利息及違約金之約定，亦須自清償期限屆至時，始能起算，本件
    借款，乃未定返還期限者，已如前述，依民法第四七八條之規定，須經催告程序
    ，始得行使借款返還請求，被上訴人甲○○於八十六年六月十一日始向雲林地方
    法院聲請強制執行，清償期限何時屆至，自應究明。
  (四)原審法院就本件違約金，雖已酌減為年息百分之十，惟於高達百分之二十之遲延
    利息外，若尚准許年息百分之十之違約金（合計為年息百分之三十），亦屬過高
    。
  (五)關於確認被上訴人甲○○應分配之債權原本金額超過肆拾萬元部分不存在，即應
    扣除已清償之二十五萬元。
三、證據：除援用於原審所提之證據外，補提丙○八十七年三月十九日陳報狀影本乙
    份，並聲請傳訊證人丙○，及聲請命被上訴人甲○○、丁○○○提出申報利息所
    得之證明。
乙、被上訴人乙○○部分：未於最後言詞辯論期日到場，亦未據提出書狀作何陳述。
丙、被上訴人即附帶上訴人甲○○、丁○○○方面：
一、聲明：
  (一)答辯聲明：
    1.上訴駁回。
    2.第二審訴訟費用由上訴人負擔。
  (二)附帶上訴聲明：
    1.原判決不利於附帶上訴人部分廢棄。
    2.右開廢棄部分，附帶被上訴人戊○○應再給付附帶上訴人甲○○遲延利息一百
      三十七萬一千二百三十三元及違約金二百七十一萬三千七百五十元。再給付附
      帶上訴人丁○○○遲延利息一百二十六萬五千七百五十三元；再給付違約金二
      百五十萬五千元。
    3.第一、二審訴訟費用由附帶上訴人負擔。
二、陳述：除與原判決記載相同者，予以引用外，補稱：
  (一)關於甲○○部分：
    1.附帶上訴人甲○○與附帶被上訴人戊○○間之抵押債權，係依據七十一年六月
      四日訂立之協議書，就原債權金額三成（即六十五萬元），由附帶被上訴人提
      供其所有坐落雲林縣斗南鎮○○○段八四─二號、八四─十一號、八四─十三
      號、八四─十四號、八四─十五號、八四─十六號土地為擔保設定抵押權登記
      ，有他項權利證明書、抵押權設定契約書為據。上開抵押權設定登記事項，利
      息部分載明依各個債務契約分別規定，遲延利息按每百元日息一角計算，違約
      金按每百元日息一角計算，有土地登記謄本為據，並經土地代書周陳成在第一
      審到庭證稱：「：：他們當時來找我是向我說要辦理抵押權登記，並告訴我債
      權額及持分比例來辦理，我填妥聲請書之後，還有讓他們看過，再交給義務人
      簽名：：我是按照他們的約定來設定利息違約金的：：」等語。可見兩造間確
      有利息、遲延利息及違約金之約定。何況協議書之日期為七十一年六月四日，
      而設定抵押權登記日期為七十一年六月七日，如果債權人甲○○及丁○○○有
      放棄利息、違約金之約定，絕無在抵押權設定契約書上再有利息、違約金之登
      記。
    2.附帶被上訴人未依上述約定履行清償其遲延利息部分，亦應按抵押權設定契約
      書上所載遲延利息按每百元日息一角計算。但原判決未按契約書所載遲延利息
      金額計算，僅依民法第二百零五條以週年百分之二十計算遲延利息，且只計算
      五年，亦有不合，為此應計算至拍賣之日期八十七年六月十九日為止，五千六
      百七十五天應付利息為二百零二萬一千二百三十三元。但原判決只准許六十五
      萬元，顯然過少，為此應再給付一百三十七萬一千二百三十三元。
    3.關於違約金部分，抵押權設定契約書亦約定按百元日息一角計算之違約金，但
      原判決竟酌減為年息百分之十計算，反而比民法第二百零五條所定以週年百分
      之二十還少，顯失公平，將應給付之違約金三百六十八萬八千七百五十元酌減
      為九十七萬五千元亦有不合，為此應再給付違約金二百七十一萬三千七百五十
      元，以示公平。
    4.上訴人提出之七十二年二月一日無償付息證明書係由上訴人方面自己所撰寫，
      其內容筆跡相同，「同意人甲○○」並非甲○○之親筆，亦無蓋印，該無償付
      息證明書對甲○○不發生效力。
    5.至於訴外人丙○與己○○、戊○○間清償事件，係受讓另筆其他普通債權。與
      本件抵押債權無關，不得就該金錢借貸事件，而否定本件之利息、遲延利息及
      違約金之存在。丙○在台北地院簡易庭之陳述與本件無關。
  (二)關於丁○○○部分：
    1.依據七十一年六月四日訂立之協議書，附帶上訴人丁○○○與附帶被上訴人戊
      ○○間之抵押債權，就原債權金額三成即六十萬元，由附帶被上訴人提供其所
      有坐落雲林縣斗六鎮五間厝八四－二號等六筆土地為擔保，設定抵押權登記，
      並約定七十一年十二月五日清償利息及依各個債務契約規定，遲延利息及違約
      金各按每百元日息一角計算之事實，有土地登記謄本及土地代書周陳成到庭做
      證屬實，上訴人否認有利息、遲延利息、違約金之約定，顯然無據。惟附帶被
      上訴人未依約履行清償，自應依前項抵押權設定契約所載條款履行，但原判決
      並未按契約書所載遲延利息金額計算，僅依民法第二百零五條以週年百分之二
      十計算五年之遲延利息給付六十萬元。就一百八十六萬五千七百五十三元酌減
      為六十萬元實有不合，為此附帶被上訴人應再給付一百二十六萬五千七百五十
      三元。至於違約金部分，抵押權設定契約書亦約定按每百元日息一角計算，但
      原判決酌減為按年息百分之十計算，反而比民法第二百零七條所定以週年百分
      之二十為少，顯然有失公平，將應給付之金額三百四十萬五千元減為九十萬元
      ，實有不合，為此應再給付二百五十萬五千元，以期公平。
    2.七十一年六月五日上訴人提出之債權債務契約書內有關六十萬元以抵押權方式
      貸與乙方（即戊○○），雙方議定條款三條：「利息及違約金：無」，及「立
      契約書人甲方：陳莊虧及印章」均為上訴人所偽造。該甲方陳莊虧（現更名為
      丁○○○）在第一審由法官命丁○○○當庭書寫陳莊虧名字十次，核對結果顯
      然與該契約書字跡不同，可見是上訴人所偽造。反觀由上訴人交付丁○○○同
      一契約書內第三條利息及違約金：「Ａ利息：每萬元日息為五元，每六個月期
      滿應繳納。Ｂ違約金：每逾一日每百元以日息一角計」。甲方契約書人空白，
      只有「乙方：戊○○及印章」，可見在同一契約書，上訴人向法院提出之債權
      債務契約書上第三條記載利息「無」，及甲方陳莊虧名字及印章均為上訴人所
      偽造。
    3.又上訴人提出之七十三年五月九日協議書第一項：「乙方（指戊○○）積欠甲
      方（指陳莊虧）之債務總計二百十萬元，其中二百萬元已依三成辦妥抵押權設
      定登記在案」，第二項「收取八萬元之現金」係指利息，可見上開六十萬元之
      抵押權金額設定登記時，已有利息、遲延利息、違約金清償日期之約定，至於
      第三、四項之金額係設定抵押權以外之七成金錢而言，與抵押權金額無關。何
      況上訴人亦未依照第四項之約定每月攤還一萬元。
三、證據：除援用於原審所提之證據外，另提出抵押權設定契約書及他項權利證明書
    影本各乙份、七十二年二月一日無償付息證明書影本、陳莊虧及戊○○之債權債
    務契約書影本兩份、七十二年五月九日陳莊虧及戊○○之協議書影本一份。
丁、本院前審依職權向臺灣臺北地方法院調閱八十七年度北簡字第二一五三號全卷，
    及向臺灣雲林地方法院調閱八十六年度執字第二○五五號強制執行案全卷。
      理    由
一、本件被上訴人乙○○經合法通知未於言詞辯論期日到場，核無民事訴訟法第三百
    八十六條各款所列情形，爰依上訴人之聲請，由其一造辯論而為判決。
二、本件上訴人起訴主張：其積欠被上訴人甲○○、乙○○、丁○○○（原名陳莊虧
    ）之金錢債務，依兩造於七十一年六月四日訂立之協議書，並無利息及違約金之
    約定，詎台灣雲林地方法院八十六年度執字第二Ｏ五五號強制執行事件分配表，
    竟列載被上訴人甲○○分配利息八十九元、分配遲延利息二百零二萬一千二百三
    十三元、分配違約金三百六十八萬八千七百五十元；就被上訴人乙○○分配利息
    二十一元、分配遲延利息四十六萬六千四百三十八元、分配違約金八十五萬一千
    二百五十元；就被上訴人丁○○○分配利息一萬五千一百二十三元、分配遲延利
    息一百八十六萬五千七百五十三元、分配違約金三百四十萬五千元；又上訴人已
    償還甲○○本金二十五萬元，其本金僅剩四十萬元云云。被上訴人甲○○、丁○
    ○○則以系爭抵押債權確有利息、遲延利息及違約金之約定；且甲○○並未受償
    本金二十五萬元等語，資為抗辯。[原審就被上訴人甲○○分配八十九元利息予
    以剔除、遲延利息減為六十五萬元受分配、違約金減為九十七萬五千元受分配；
    就被上訴人乙○○分配二十一元利息予以剔除，遲延利息減為十五萬元參與分配
    、違約金減為二十二萬五千元參與分配；就被上訴人丁○○○分配一萬五千一百
    二十三元利息予以剔除、遲延利息減為六十萬元參與分配、違約金減為九十萬元
    參與分配；並駁回上訴人其餘之訴後，上訴人對其敗訴部分提起上訴，另被上訴
    人甲○○、丁○○○則就其敗訴部分提起一部附帶上訴（利息應予剔除部分，未
    據聲明不服），至乙○○就其敗訴部分未據聲明不服]。
三、上訴人主張其於七十一年六月間，因依序積欠被上訴人甲○○、丁○○○、乙○
    ○本金二百十八萬元、二百萬元及五十萬元，乃與被上訴人三人約定，由上訴人
    提供坐落雲林縣斗南鎮○○○段八四之二號、八四之十一號、八四之十三號、八
    四之十四號、八四之十五號及八四之十六號土地，就債權之三成共同設定本金一
    百四十萬元抵押權，即擔保甲○○之六十五萬元本金債權、丁○○○之六十萬元
    本金債權及乙○○之十五萬元本金債權一節，業據上訴人提出其於七十一年六月
    四日與被上訴人等簽立之協議書為證，且為被上訴人甲○○、丁○○○當庭自認
    ，並有兩造訂立之抵押權設定契約書及斗南地政事務所土地登記簿謄本可稽，堪
    信為真實。
四、上訴人雖主張其設定上開抵押權擔保被上訴人三人之債權時，曾與被上訴人約定
    係屬無息清償，雙方亦未約定應給付遲延利息及違約金云云，惟為被上訴人甲○
    ○及丁○○○所否認，並主張抵押權設定契約書上有利息、遲延利息及違約金之
    記載，且上訴人並未清償被上訴人甲○○二十五萬元本金等語。究以何者為是，
    茲審酌如下：
（一）關於被上訴人甲○○本金部分：上訴人主張其積欠被上訴人甲○○之抵押債務
      本金六十五萬元，業據其清償二十五萬元云云，惟為被上訴人甲○○所否認，
      上訴人雖提出股東名簿、他項權利證明書及債權讓與契約書為證，惟上開股東
      名簿僅記載：七十一年十月七日受讓人丙○持有股數四百股等字樣，無法看出
      丙○係因何原因受讓該股份，而上開他項權利證明書之權利人為戊○○、義務
      人為訴外人林根針、債務人為訴外人陳持青，另債權讓與契約書之立據人亦為
      上訴人與訴外人楊森川及劉郁男，均無法看出該等證據與被上訴人甲○○之抵
      押債權有何關聯。再據丙○到庭結證其自上訴人處受讓該四百股股份及五萬元
      之債權，均與被上訴人甲○○之六十五萬元抵押債權無關等語，是上訴人此項
      主張未盡舉證之責，不足採信，故其積欠被上訴人甲○○之本金為六十五萬元
      ，其主張上訴人甲○○應分配之債權原本超過四十萬元部分不存在等語，應屬
      無據。
（二）關於利息部分：被上訴人三人雖主張本件欠款於清償期內有利息之約定云云，
      惟據兩造於七十一年六月四日所簽立之協議書載稱：「前記支票執票人均同意
      債務人（票主）戊○○所有斗南鎮○○○段八四－二、八四－十一、八四－十
      三、八四－十四、八四－十五、八四－十六等六筆土地持分，設定抵押與債權
      人等三人先還三成，俟設定完畢後債務人即應將備殘餘七成借據換回執票人持
      有支票。惟原支票背書人應負責該借據連帶保證人，該借據自七十二年六月四
      日起每個月償還一成。」並未提及該抵押權所擔保之債務應否給付利息，自不
      得率認為有利息之約定。況兩造於七十一年六月四日簽立協議書後，旋於七十
      一年六月五日委託代書周陳成向斗南地政事務所遞件代辦抵押權設定登記手續
      ，有抵押權設定登記申請書在卷可稽，而兩造就利息部分，僅於該抵押權設定
      契約書上約定利息「依各個債務契約分別規定」，而被上訴人迄未能舉證證明
      其債權確有利息之約定。證人丙○於原審雖證稱：「當初設定時就有約定利息
      ，利率百分之二十左右，剛開始時有付利息，但沒有留下資料，本件抵押權設
      定時我有在場，約定清償期是七十一年十二月五日，設定這三成之利息是私下
      和己○○（上訴人之夫）談的，約定半年期限內按法定利率計算利息」云云（
      見原審卷第二○七頁），惟查系爭抵押債權中甲○○部分實係丙○所有，此為
      甲○○所不爭執，故丙○就其債權有無利息之約定即有利害關係，其證詞即有
      偏頗；且其證言初稱利息為百分之二十左右云云，又稱約定半年期限內按法定
      利率計算利息云云，前後不符，亦非可採；況據證人林太郎於原審證稱：「：
      ：印象中當事人約定要設定抵押權三成，以借據換回支票並按月清償，若債務
      人有能力按月清償就無息償還，但是未約定若未按月清償是否要付利息。」等
      語（見原審卷第二二九頁），亦不得據此推斷兩造間於清償期限內有利息之約
      定。從而台灣雲林地方法院八十六年度執字第二Ｏ五五號強制執行事件分配表
      內所載被上訴人甲○○利息債權八十九元、被上訴人乙○○利息債權二十一元
      、被上訴人丁○○○利息債權一萬五千一百二十三元部分，即不應列入分配。
（三）關於遲延利息部分：
　　1.上訴人雖主張兩造就上開抵押債務並未約定遲延利息，且其債務無清償期限之
　　　約定云云，惟為被上訴人所否認，並主張遲延利息係按每百元日息一角計算等
　　　語（即年息百分之三十六、五，因超過民法第二百零五條所規定年息百分之二
　　　十之最高利率限制，故分配表以年息百分之二十計算抵押債權之遲延利息），
　　　查依兩造簽訂之抵押權設定契約書確載有「遲延利息每百元日息壹角計算」之
　　　文字，有該抵押權設定契約書影本附卷可稽，另據代辦抵押權設定登記手續之
　　　代書周陳成於原審證稱：「：：他們當時來找我是向我說要辦理抵押權登記事
　　　項，並告訴我債權額及持分比例來辦理，我填妥聲請書之後還有讓他們看過再
　　　交給義務人簽名：：我是按照他們的約定來設定利息、違約金的：：」（見原
　　　審卷第二一九頁），按周陳成係專業代書，與兩造間復無親誼等關係，其證言
　　　自足採取，是兩造間確有約定應給付遲延利息，應屬可信。上訴人雖另提出七
　　　十二年二月一日之無償付息證明書，主張該證明書既為被上訴人甲○○所出具
　　　，足證上訴人與被上訴人甲○○間並無給付遲延利息之約定云云。惟該證明書
　　　上之「甲○○」簽名經被上訴人甲○○否認為真正，而上訴人之訴訟代理人己
　　　○○亦自認該無償付息證明書上之全部文字，包括「甲○○」之姓名均為其所
　　　代筆，己○○雖復陳稱已將該無償付息證明書寄予被上訴人甲○○蓋章確認後
　　　持以報稅之用云云，惟迄未舉證以實其說，是其主張亦難以採信。上訴人雖另
　　　提出其與被上訴人丁○○○於七十二年五月九日所簽立之協議書，主張該協議
　　　書上載有「若乙方（指上訴人）有能力，應按月攤還新台幣壹萬元，無息償還
　　　。」等文句，欲證明其與被上訴人丁○○○間並無給付遲延利息之約定云云，
　　　然為被上訴人丁○○○所否認，並主張其真意係指上訴人若能依照協議內容按
　　　月攤還一萬元，則被上訴人丁○○○願意優待上訴人讓其無息償還，而上訴人
　　　並未按月攤還一萬元，自應依原抵押權設定契約之約定給付遲延利息等語。並
　　　據代書林太郎於原審證稱：「：：印象中當事人約定要設定抵押權三成，以借
　　　據換回支票並按月清償，若債務人有能力按月清償就無息償還，但是未約定若
　　　未按月清償是否要付利息。」等語（見原審卷第二二九頁），其關於「若債務
　　　人有能力按月清償就無息償還」之證詞與被上訴人丁○○○之主張相符，自足
　　　採信，而上訴人並未按月償還一萬元，此為上訴人所不爭執，其自不得主張不
　　　負給付遲延利息之義務。又據兩造所訂抵押權設定契約書「聲請登記以外約定
　　　事項」欄載明：「本抵押權設定係對債務人所開票據或其他債務而為之擔保，
　　　屆期若未依期履行清償，債務人或義務人願受強制執行，並履行負擔一切費用
　　　」，而依「權利存續期限」欄所載，其期限為七十一年六月五日至七十一年十
　　　二月五日，此外並無關於清償期限之約定，自可認定其清償期限為七十一年十
　　　二月五日，否則即無約定「屆期若未依期履行清償」之必要。上訴人主張其債
　　　務無清償期限云云，不足採取。
   2.按遲延之債務，以支付金錢為標的者，債權人得請求依法定利率計算之遲延利
     息。但約定利率較高者，仍從其約定利率；又約定利率，超過週年百分之二十
     者，債權人對於超過部分之利息，無請求權，民法第二百三十三條第一項、第
     二百零五條分別定有明文。兩造就系爭債務確有約定應給付遲延利息，且按每
     百元日息一角計算已如前述，惟其年息高達百分之三十六‧五，而依上述法條
     規定，被上訴人就超過年息百分之二十部分之利息既無請求權，是應以年息百
     分之二十計算其遲延利息。本件上訴人應自七十一年十二月六日起負債務不履
     行之責任而支付遲延利息，並如前述，惟按「遲延利息亦為利息，縱將遲延利
     息解為賠償因債務人給付遲延所生相當利息之損害，亦應有民法第一百二十六
     條所定五年短期消滅時效之適用。」此有最高法院七十三年度台上字第二三八
     三號判決足資參照。本件被上訴人於台灣雲林地方法院八十六年度民執字第二
     Ｏ五五號強制執行事件分配表所列遲延利息部分，於逾五年之期間部分，既經
     上訴人為時效抗辯，自不得為請求。據此核算被上訴人甲○○所得請求之遲延
     利息為自八十二年六月二十日起算至八十七年六月十九日止（即分配表所載之
     日期），共計六十五萬元[６５００００×２０﹪（年利率）×５（年）＝６５
     ００００]；被上訴人乙○○所得請求之遲延利息為自八十二年六月二十日起算
     至八十七年六月十九日止，共計十五萬元[１５００００×２０﹪（年利率）×
     ５（年）＝１５００００]；被上訴人丁○○○所得請求之遲延利息為自八十二
     年六月二十日起算至八十七年六月十九日止，共計六十萬元[６０００００×２
     ０﹪（年利率）×５（年）＝６０００００]。
（三）關於違約金部分：
　 1. 上訴人雖主張兩造並未約定應給付違約金云云，但為被上訴人所否認，並主張
　　　違約金係按每百元日息一角計算（即年息百分之三十六‧五），查依兩造訂立
　　　之抵押權設定契約書，確載有「違約金仝右（即每百元日息壹角計算）」之文
　　　句，復經代書周陳成結證該違約金之設定確係依據兩造之真意所為已如前述，
　　　堪信被上訴人之主張為真實。上訴人雖提出七十一年六月五日之債權債務契約
　　　書為證，主張立據人陳莊虧即被上訴人丁○○○已於協議書內表明「三、利息
　　　及違約金：無」，足證其與被上訴人丁○○○間確無應給付違約金之約定云云
　　　，然為被上訴人丁○○○（即陳莊虧）所否認，並主張上訴人所提之該協議書
　　　係屬偽造，其並另提協議書影本乙份（原審卷第二二三頁），主張該協議書始
　　　為上訴人寄達之真正契約書等語（詳原審八十九年一月十一日庭訊筆錄）。經
　　　核該二份協議書，包括筆跡、文字位置及所載內容均完全相同，惟被上訴人丁
　　　○○○於原審八十九年一月十一日庭訊時所呈之協議書第三項改為「利息及違
　　　約金：Ａ、利息：每萬元日息為五元計，每六個月期滿應繳納。Ｂ、違約金：
　　　每逾壹日每百元以日息壹角計。」，且未有被上訴人丁○○○簽名，而有上訴
　　　人「戊○○」簽名，該二份協議書既有前開之差異，而上訴人及被上訴人丁○
　　　○○迄均無法提出其原本，其影本又均為對造所否認，自難以認為真正。惟依
　　　兩造委託代書周陳成代辦之抵押權設定契約書，載有「違約金仝右（即每百元
　　　日息壹角計算）」文句已如前述，且經周陳成結證該違約金之設定確係依據兩
　　　造之真意所為無誤，而上訴人主張兩造並無違約金之約定乙節迄無法舉證以實
　　　其說，是應認為兩造間就系爭抵押債務有違約金之約定。
　　2.按違約金，有屬於懲罰之性質者，有屬於損害賠償約定之性質者，本件違約金
　　　如為懲罰之性質，於上訴人履行遲延時，被上訴人除請求違約金外，固得依民
　　　法第二百三十三條規定，請求給付遲延利息及賠償其他之損害，如為損害賠償
　　　約定之性質，則應視為就因遲延所生之損害，業已依契約預定其賠償，不得更
　　　請求遲延利息賠償損害，最高法院六十二年台上字第一三九四號判例足資參照
　　　。本件兩造對系爭債務不履行之法律效果，除違約金外，既併有遲延利息之約
　　　定，是就本件兩造約定違約金之性質，應屬懲罰性之違約金無訛。又違約金係
　　　因債務人給付遲延時，債權人始得請求，既非定期給付之債，與民法第一百二
　　　十六條所規定之性質不同，應無其適用，是其時效期間應為十五年，而非五年
　　　，上訴人主張違約金請求權時效為五年，難謂正當。而上訴人固應自七十一年
　　　十二月六日起負債務不履行之責任，惟迄八十七年六月十九日（即分配表所載
　　　之日期），顯已逾十五年之時效期間，又被上訴人既未能舉證證明有何請求權
　　　消滅時效中斷之事由存在，且上訴人復為時效之抗辯，是就超過十五年之部分
　　　，被上訴人等自不得復予請求。則被上訴人三人所得請求之違約金均應自八十
　　　七年六月十九日起回溯十五年期間核算（即自七十二年六月二十日起算至八十
　　　七年六月十九日止，共五千四百七十五日）。再者，當事人約定之違約金過高
　　　者，得由法院依職權予以酌減，本院審酌債權人實際上所受損害及債務人如能
　　　如按期履行債務時，債權人可享受之一切利益為衡量標準，另參酌現今一般社
　　　會經濟狀況及上訴人應給付被上訴人年息百分之二十之遲延利息等情，認兩造
　　　所約定年息百分之三十六‧五之違約金顯屬過高，應酌減為年息百分之一為適
　　　當。從而，被上訴人甲○○所得請求之違約金為九萬七千五百元 [６５０００
　　　０×１％(年利率)×１５（年）＝９７５００（元以下四捨五入）] ，被上訴
　　　人乙○○所得請求之違約金為二萬二千五百元 [１５００００×１％（年利率
　　　）×１５（年）＝２２５００（元以下四捨五入）] ，被上訴人丁○○○所得
　　　請求之違約金為九萬元 [６０００００×１％（年利率）×１５（年）＝９０
　　　０００（元以下四捨五入）]。
五、從而，上訴人請求台灣雲林地方法院八十六年度執字第二Ｏ五五號強制執行事件
    之分配表，其中超過「就被上訴人甲○○分配新臺幣貳佰零貳萬壹仟貳佰拾
    元之遲延利息應減為新臺幣陸拾伍萬元參與分配、分配新臺幣佰陸拾捌萬捌仟
    柒佰伍拾元之違約金應減為新臺幣玖萬柒仟佰伍仟元參與分配；就被上訴人乙○
    ○分配新臺幣肆拾陸萬陸仟肆佰拾捌元之遲延利息應減為新臺幣壹拾伍萬元參
    與分配、分配新臺幣捌拾伍萬壹仟貳佰伍拾元之違約金應減為新臺幣貳萬貳仟伍
    佰元參與分配；就被上訴人丁○○○分配新臺幣壹佰捌拾陸萬伍仟柒佰伍拾元
    之遲延利息應減為新臺幣陸拾萬元參與分配、分配新臺幣佰肆拾萬伍仟元之違
    約金應減為新臺幣玖萬元參與分配」部分（另原審判決利息應予剔除部分，未據
    被上訴人聲明不服，併此敘明），為有理由，應予准許，至其餘逾此部分之請求
    ，即：(一)被上訴人甲○○上開應准其參與分配之遲延利息新臺幣陸拾伍萬元、被
    上訴人乙○○上開應准其參與分配之遲延利息新臺幣壹拾伍萬元、被上訴人丁○
    ○○上開應准其參與分配之遲延利息新臺幣陸拾萬元等部分，亦應自分配表中剔
    除。(二)被上訴人甲○○上開應准其參與分配之違約金新臺幣玖萬柒仟佰伍仟元、
    被上訴人乙○○上開應准其參與分配之違約金新臺幣貳萬貳仟伍佰元、被上訴人
    丁○○○上開應准其參與分配之違約金新臺幣玖萬元等部分，亦應自分配表中剔
    除。(三)確認台灣雲林地方法院八十六年度執字第二Ｏ五五號強制執行事件分配表
　　中，被上訴人甲○○應分配之債權原本金額超過新台幣四十萬元部分不存在。等
　　部分，則均為無理由，均不應准許。原審判決就上開應予准許部分，其中超過「
　　被上訴人甲○○分配新臺幣貳佰零貳萬壹仟貳佰拾元之遲延利息應減為新臺
　　幣陸拾伍萬元受分配、分配新臺幣佰陸拾捌萬捌仟柒佰伍拾元之違約金應減為
　　新臺幣玖拾柒萬伍仟元受分配；被上訴人丁○○○分配新臺幣壹佰捌拾陸萬伍仟
　　柒佰伍拾元之遲延利息應減為新臺幣陸拾萬元參與分配、分配新臺幣佰肆拾
　　萬伍仟元之違約金應減為新臺幣玖拾萬元參與分配」部分（被上訴人乙○○敗訴
　　部分，未據其聲明不服，併此敘明），為被上訴人甲○○、丁○○○敗訴之判決
　　，經核並無不合，被上訴人甲○○、丁○○○提起附帶上訴指摘原判決此部分為
　　不當，非有理由，應予駁回。另原審判決就上開其餘應予准許部分（即分配表中
　　被上訴人甲○○之違約金應再自新台幣玖拾柒萬伍仟元減為新臺幣玖萬柒仟伍佰
　　元參與分配、被上訴人乙○○之違約金應再自新台幣貳拾貳萬伍仟元減為新臺幣
　　貳萬貳仟伍佰元參與分配及被上訴人丁○○○之違約金應再自新台幣玖拾萬元減
　　為新臺幣玖萬元參與分配部分），為上訴人敗訴之判決，則有未洽，上訴意旨據
　　此指摘原判決此部分為不當，為有理由，自應由本院將原判決此部分予以廢棄，
　　並改判如主文第二項所示。
六、本件事証已明確，兩造其餘攻擊、防禦方法及舉証，因與本判決判斷結果，不生
    影響，爰未逐一論述，併此敘明。
七、據上論結，本件上訴為一部有理由，一部無理由，另附帶上訴為無理由，爰依民
    事訴訟法第四百五十條、第四百四十九條第一項、第四百六十三條、第三百八十
    五條第一項前段、第八十五條第一項前段、第七十九條但書、第七十八條判決如
    主文。
中　　　華　　　民　　　國　　九十一　　年　　 十二　　 月　　 十七　　 日
　　　　　　　　　　　　　　　　　　臺灣高等法院臺南分院民事第二庭
~B1審判長法官　吳　　志　　誠
~B2　　　法官　李　　文　　賢
~B3　　　法官　楊　　省　　三
右為正本係照原本作成。
上訴利益合併計算如逾新台幣一百五十萬元則如對本判決上訴，須於判決送達後二十
日內向本院提出上訴狀，未表明上訴理由者，應於上訴後二十日內向本院提出理由書
。
中　　　華　　　民　　　國　　九十一　　年　　 十二　　 月　　 十八　　 日
~B法院書記官　謝　　淑　　玉
